---
title: "한국인의 삶을 파악하라!"
author: "HooN"
date: "`r Sys.Date()`"
output: 
  prettydoc::html_pretty:
    theme: hpstr
    df_print: paged
---

```{r setup, include=FALSE}
knitr::opts_chunk$set(echo = TRUE)
```

# 1.

## '한국복지패널데이터' 분석 준비하기

<br>

#### 한국복지패널데이터는 한국보건사회연구원에서 가구의 경제활동을 연구해 정책 지원에 반영할 목적으로 발간하는 조사 자료입니다. 전국에서 7000여 가구를 선정해 2006년부터 매년 추적 조사한 자료로, 경제활동, 생활실태, 복지욕구 등 천여 개 변수로 구성되어 있습니다. 다양한 분야의 연구자와 정책전문가들이 복지패널데이터를 활용해 논문과 연구보고서를 발표하고있습니다. 복지패널데이터는 엄밀한 절차로 수집되었고, 다양한 변수를 담고 있기 때문에 데이터 분석을 연습하는 데 훌륭한 재료입니다. 데이터는 다양한 삶의 모습이 담겨 있습니다. 한국복지패널데이터를 분석하면 대한민국 사람들이 어떻게 살아가고 있는지 알 수 있습니다.

<br>

### 1) 깃허브(bit.ly/doit_rb)에서 Koweps_hpc10_2015_beta1.sav 파일을 다운로드해 프로젝트 폴더에 삽입합니다. 이 파일은 2016년에 발간된 복지패널데이터로, 6,914가구, 16,664명에 대한 정보를 담고있습니다.

<br>

### 2) 패키지 설치 및 로드하기

#### 실습에 사용할 복지패널데이터는 통계분석 소프트웨어인 SPSS 전용 파일로 되어있습니다. foreign 패키지를 사용하면 SPSS, SAS, STATA 등 다양한 통계분석 소프트웨어의 파일을 불러올 수 있습니다.


```{r message=FALSE}
#install.packages("foreign")

library(foreign)
library(dplyr)
library(ggplot2)
library(readxl)
```

### 3) 데이터 불러오기

<br>

#### foreign 패키지의 read.spss()를 이용해 복지패널데이터를 불러옵니다. 원본은 복구해야 할 상황에 대비해 그대로 두고 복사본을 만들어 분석에 활용하겠습니다.

```{r message = FALSE}
# 데이터 불러오기
raw_welfare <- read.spss(file = "Koweps_hpc10_2015_beta1.sav",
                         to.data.frame = T)

# 복사본 만들기
welfare <- raw_welfare
```

### 4) 데이터 검토하기

<br>

#### 데이터를 불러왔으니 데이터의 구조와 특징을 파악해 보겠습니다.

```{r message=FALSE, warning=FALSE, eval=F}
head(welfare)
tail(welfare)
View(welfare)
dim(welfare)
str(welfare)
summary(welfare)
...
(출력 결과 생략)
```

<br>

#### 앞 장에서 예제로 사용했던 데이터들은 변수의 수가 적고 변수명이 이해할 수 있는 단어로 되어 있기 때문에 데이터 구조를 쉽게 파악할 수 있었습니다. 반면 복지패널데이터와 같은 대규모 데이터는 변수의 수가 많고 변수명이 코드로 되어 있는 경우가 많기 때문에 전체 구조를 한눈에 파악하기 어렵습니다. 이런 경우 데이터 전체를 한 번에 파악하기보다 변수명을 쉬운 단어로 바꾼 후 분석에 사용할 변수들을 각각 파악해야 합니다.

<br>

### 5) 변수명 바꾸기

<br>

#### 분석에 사용할 몇 개의 변수를 이해하기 쉬운 변수명으로 바꾸겠습니다. 규모가 큰 조사자료는 보통 데이터의 특성을 설명해 놓은 코드북(Codebook)과 함께 제공됩니다. 코드북에는 코드로 된 각각의 변수명이 무엇을 의마하는지 나타나 있습니다. 코드북을 보면 데이터의 특성에 대해 감을 잡을 수 있고, 분석에 어떤 변수를 활용할 것인지, 분석 방향에 대한 아이디어를 얻을 수 있습니다. <br> 한국복지패널 사이트에서 제공하는 코드북에서 실습에 사용할 변수의 일부를 선정해 깃허브에 공유해 두었습니다(Koweps_Codebook.xlsx). 다운로드해서 변수의 특성을 파악할 때 참고하세요. <br> 먼저, 분석에 사용할 7개 변수의 이름을 쉬운 단어로 바꾸겠습니다.

```{r}
 welfare <- rename(welfare,                  
                   sex = h10_g3,              # 성별
                   birth = h10_g4,            # 태어난 연도
                   marriage = h10_g10,        # 혼인 상태
                   religion = h10_g11,        # 종교
                   income = p1002_8aq1,       # 월급
                   code_job = h10_eco9,       # 직업 코드
                   code_region = h10_reg7)    # 지역 코드
```

### 데이터 분석 절차

<br>

#### 분석을 하는 데 필요한 준비가 끝났습니다. 이제 앞에서 선정한 변수들을 이용해 분석을 하겠습니다. 9장은 여러 가지 분석 주제를 다루고 있습니다. 각 분석은 두 단계 절차로 진행합니다.

### 1단계 : 변수 검토 및 전처리
#### 가장 먼저 분석에 사용할 변수들을 전처리합니다. 변수의 특성을 파악하고 이상치를 정제한 다음 파생변수를 만듭니다. 전처리는 분석에 활용할 변수 각각에 대해 실시합니다. 예를 들어 '성별에 따른 월급 차이'를 분석한다면 성별, 월급 두 변수를 각각 전처리합니다.

### 2단계 : 변수 간 관계 분석
#### 전처리가 완료되면 본격적으로 변수 간 관계를 파악하는 분석을 합니다. 데이터를 요약한 표를 만든 후 분석 결과를 쉽게 이해할 수 있는 그래프를 만듭니다.

